【裁判字號】    97,訴,6231
【裁判日期】    980227
【裁判案由】    清償借款
【裁判全文】
臺灣臺北地方法院民事判決              97年度訴字第6231號
原      告  永豐商業銀行股份有限公司
法定代理人  戊○○
訴訟代理人  乙○○
被      告  依聖達有限公司
兼法定代理人甲○○
被      告  丙○○
訴訟代理人  丁○○
上列當事人間請求清償借款事件，本院於民國98年2 月24日言詞
辯論終結，判決如下：
    主  文
被告應連帶給付原告新臺幣陸拾肆萬肆仟捌佰零參元，及如附表
二所示之利息及違約金。
訴訟費用由被告連帶負擔。
本判決於原告以新台幣貳拾壹萬伍仟元供擔保後，得假執行。
    事實及理由
壹、程序部分：
一、按當事人得以合意定第一審管轄法院。但以關於由一定法律
    關係而生之訴訟為限。前項合意，應以文書證之，民事訴訟
    法第24條定有明文。查本件兩造業於依綜合授信約定書第13
    條約定合意以台灣台北地方法院為第一審管轄法院，是本院
    自有本件第一審管轄權，合先敘明。
二、次按，因合併而消滅之公司，其權利義務，應由合併後存續
    或另立之公司承受，公司法第319 條準用同法第75條規定，
    定有明文。查台北國際商業銀行股份有限公司（以下簡稱台
    北國際商銀）與建華商業銀行股份有限公司（以下簡稱建華
    銀行）於95年11月13日合併，合併後更名為永豐商業銀行股
    份有限公司，原台北商銀暨原建華銀行之權利義務關係，由
    合併後並更名之永豐商業銀行股份有限公司概括承受。
三、本件被告均未於最後言詞辯論期日到場，核無民事訴訟法第
    38 6條所列各款情形，應依原告之聲請，由其一造辯論而為
    判決。
貳、實體部分：
一、原告起訴主張：被告依聖達有限公司 (下稱依聖達公司) 向
    原告借款2 筆，合計新臺幣 (下同)500 萬 元，其個別之借
    款金額、起迄日、利率、償還方式均如附表一所示，並邀同
    被告丙○○為連帶保證人，與原告立有綜合授信約定書壹份
    及借款撥貸書2 紙為憑並約定如未按期清償，逾期6 個月以
    內應另按前開利率之1 成計算加付違約金，逾期6 個月以上
    者，應另按約定利率之2 成計算加計違約金。詎料，本件被
    告依聖達公司向原告對前開借款本息，僅繳至如附表一所示
    之最後繳息日即97年11月7 日，債務本金尚積欠644,803 元
    ，顯已喪失期限利益，依綜合授信約定書第5 條第1 項第1
    款之規定，債務應視為全部到期。原告自得依消費借貸及連
    帶保證契約之法律關係，對被告請求連帶如數給付如訴之聲
    明之金額及利息、違約金等。並聲明：(一)如主文第1 項所示
    。(二)原告願供擔保，請准宣告假執行。
二、被告則以：
  (一)被告丙○○答辯略以：伊於93年3 月23日簽立之綜合授信約
    定書雖原告同意給予被告依聖達有限公司800 萬元之授信額
    度，然當時僅貸款300 萬元，且均已清償完畢。嗣94年9 月
    下旬，依聖達公司欲再向原告貸款500 萬元，要求被告丙○
    ○繼續擔任連帶保證人，惟經伊表示拒絕，且通知被告依聖
    達公司後，該公司已另行邀陳綺湄擔任連帶保證人，伊既已
    免除依聖達公司與原告間借貸契約之保證責任，則爾後貸款
    均與伊無涉。且本件貸款於簽約時，原告並未提供合理審閱
    期間，立約當時亦無磋商變更餘地，復未於撥款時通知連帶
    保證人，對伊顯失公平，依民法第247 條之1 第2 款規定，
    該部分之約定應為無效。又96年7 月17日之「授信及交易總
    申請書」係基於更換保人以取代93年3 月23日之「綜合授信
    約定書」而簽訂者，原告主張兩者無關，顯屬事後辯飾之詞
    ，不足採信等語。並聲明：原告之訴駁回。
  (二)其餘被告則未於言詞辯論期日到場，亦未提出書狀作何聲明
    或陳述。
三、原告主張之事實，業據提出綜合授信約定書、借款撥貸書影
    本、歷史往來明細查詢、授權授信審查申請書、授信審議小
    組審議記錄、授信及交易總申請書等為證，被告依聖達有限
    公司、甲○○經相當期日之合法通知，未於言詞辯論期日到
    場，復未提出書狀以供本院參酌，自堪信為真正。
四、按原告於起訴原因已有相當之證明，而被告於抗辯事實並無
    確實證明方法，僅以空言爭執者，當然認定其抗辯事實之非
    真正，而應為被告不利益之裁判（最高法院18年上字第1679
    號判裡參照）。被告丙○○雖抗辯其並非系爭貸款之連帶保
    證人，該借款之連帶保證人應為陳綺湄云云，惟查，依據卷
    附綜合授信約定書第1 條記載「債務範圍（金額：新台幣80
    0 萬元整）：本契約書所稱債務或一切債務，係指立約人對
    貴行現在及將來所負支票具、借款、保證、墊款、透支、貼
    現、承兌、委任保證、開發信用狀、出口押匯、應收帳款承
    購、信用卡消費款等債務及其他債務，並包括其利息、遲延
    利息、違約金、損害賠償及其他有關費用。立約人已於合理
    期間內審閱第1 條之內容，茲承諾並簽章如左。」，且系爭
    綜合授信約定書「連帶保證人」欄位下有被告丙○○之簽名
    ，被告丙○○既未否認此署名為其所親簽，堪認其於簽約時
    即知悉並同意於800 萬元借款範圍內負連帶保證責任甚明；
    又系爭300 萬元、及200 萬元借款之發生日期為94年11月7
    日，然被告依聖達公司係於96年間始更換連帶保證人為陳綺
    湄，94年間之連帶保證人並無異動乙情，業經證人范明慧、
    陳綺湄、徐樹國到庭證述屬實（見本院卷第79-81 頁），且
    被告丙○○亦未能提出其他證據，以資證明其連帶保證責任
    業經免除，堪認其應為系爭貸款之連帶保證人無誤。
五、第按，依照當事人一方預定用於同類契約之條款而訂定之契
    約，為加重他方當事人之責任者之約定，按其情形顯失公平
    者，該部分約定無效，民法第247 條之1 第2 款定有明文。
    所謂加重他方當事人之責任，乃係指一方預定之契約條款，
    為他方所不及知或無磋商變更之餘地者而言，所稱按其情形
    顯失公平者，則係指依契約本質所生之主要權利義務，或按
    法律規定加以綜合判斷，有顯失公平之情形而言（最高法院
    94年度台上字第2340號判決意旨參照）。又所謂定型化契約
    應受衡平原則限制，係指締約之一方之契約條款已預先擬定
    ，他方僅能依該條款訂立契約，否則，即受不締約之不利益
    ，始應適用衡平原則之法理，以排除不公平之「單方利益條
    款」，避免居於經濟弱勢之一方無締約之可能，而忍受不締
    約之不利益，是縱他方接受該條款而締約，亦應認違反衡平
    原則而無效，俾符平等互惠原則；茲保證人既係擔保他人間
    之債務清償責任，並非經濟之弱者，且未自保證契約獲取任
    何利益，如認保證契約有違民法保護保證人之任意規定，自
    可不訂定保證契約，並不因其未為保證人而生不利益，或經
    濟生活受制於銀行不得不為保證之情形；是保證人如因同意
    某條款而訂定保證契約，該條款又屬當事人得依特約排除之
    任意規定，除另有其他無效之原因外，保證人即不得任指該
    契約條款為無效（最高法院93年度台上字第710 號判決意旨
    亦可資參照）。本件被告丙○○辯稱系爭保證契約為台北國
    際商銀片面製作之定型化契約，加重渠等之責任，對渠等有
    重大之不利益，依民法第247 條之1 第2 款之規定，應屬無
    效云云，為原告所否認。經查，系爭約定書固為台北國際商
    銀預定用於同類契約之條款而訂定之契約，但該未定期限之
    最高限額保證契約，為我國所承認，且保證人於保證契約有
    效期間內，得依民法第754 條第1 項規定隨時終止保證契約
    ，該項終止契約並無須附任何理由，對於保證人已有保護，
    難謂顯失公平，而保證契約，為單務契約，保證人對於主債
    務人未能清償債務時，負清償之責，為其契約性質所然。因
    此，按諸前開說明，系爭保證契約尚難有民法第247 條之1
    第2 款規定之情事，而謂該保證契約無效，被告丙○○上開
    所辯，並非可採。
六、綜上所述，系爭借款既為93年3 月23日所簽之授信約定書效
    力所及，而所欠如附表二所示之金額，又在該保證契約保證
    數額範圍內。從而，原告依消費借貸及連帶保證之法律關係
    請求被告連帶給付如主文第1 項所示之本金及附表二所示之
    利息及違約金為有理由，應予准許。
七、原告陳明願供擔保以代釋明聲請宣告假執行，核無不合，爰
    酌定如主文第3 項所示之相當擔保金額，准予宣告假執行。
八、結論：本件原告之訴為有理由，依民事訴訟法第385 條第1
    項前段、第85條第2 項，判決如主文。
中    華    民    國    98    年    2     月    27    日
                  民事第五庭    法  官  吳佳薇
如對本判決上訴，須於判決送達後20日內向本院提出上訴狀
以上正本係照原本作成。
中    華    民    國    98    年    2     月    27    日
                                書記官  許博為


司法院資訊處製作；財團法人民間司法改革基金會備份。
